【裁判字號】    94,易,1477
【裁判日期】    950117
【裁判案由】    違反政府採購法
【裁判全文】
臺灣臺中地方法院刑事判決      九十四年度易字第一四七七號
公  訴  人  臺灣臺中地方法院檢察署檢察官
被      告  戊○○
            己○○
共      同  張柏山律師
選任辯護人  羅淑菁律師
上列被告等因違反政府採購法案件，經檢察官提起公訴（九十四
年度偵字第九三四三號、第一０九三二號），本院合議庭裁定由
受命法官獨任行簡式審判程序，判決如下：
    主  文
戊○○連續意圖影響採購結果，而借用他人名義投標，處有期徒
刑參月，如易科罰金，以參佰元折算壹日。又連續容許他人借用
本人名義參加投標，處有期徒刑參月，如易科罰金，以參佰元折
算壹日。應執行有期徒刑伍月，如易科罰金，以參佰元折算壹日。
己○○連續意圖影響採購結果，而借用他人名義投標，處有期徒
刑參月，如易科罰金，以參佰元折算壹日。又連續容許他人借用
本人名義參加投標，處有期徒刑參月，如易科罰金，以參佰元折
算壹日。應執行有期徒刑伍月，如易科罰金，以參佰元折算壹日。
    犯罪事實
一、戊○○與己○○為多年好友，戊○○係「丁○○」（址設南
    投縣埔里鎮○○路一０九號一樓）之負責人，並為「乙○○
    」（址設臺中縣豐原市○○○路四四０巷十四號）之實際負
    責人（名義負責人為劉政村，即戊○○之子），己○○則為
    「丙○○」（址設臺東縣臺東市○○路二十六號六樓）之負
    責人，並因與「東山立業行」（址設臺中縣潭子鄉○○○路
    二八九巷四號）之登記負責人張依（已歿）為合夥人，惟張
    依自民國九十一年間起即身體欠佳，「東山立業行」之事務
    實際上均由己○○處理之關係，而為「東山立業行」之實際
    負責人。
二、緣「行政院農業委員會林務局東勢林區管理處」（以下簡稱
    東勢林管處）於九十一年六月間辦理「91造林第標」、「
    91造林第標」、「91造林第標」、「91造林第標」、
    「造林作業承包第標」、「造林作業承包第標」等六項
    勞務採購案之招標（以下分別簡稱第三十一、三十二、三十
    三、四十、四十二及第四十三標；各項標案之詳細勞務採購
    內容如附表所示），而以選擇性招標（第三十一、三十二、
    三十三、四十標；指以公告方式預先依一定資格條件辦理廠
    商資格審查後，再行邀請符合資格之廠商投標）及公開招標
    （第四十二、四十三標；指以公告方式邀請不特定廠商投標
    ）之方式對外招標。戊○○因有與其配合之五十餘名原住民
    工人仰賴其取得標案維生，而有意承作第三十二、三十三及
    第四十標之標案，己○○亦因於九十年間曾承攬東勢林管處
    之工程，後山區發生餘震，東勢林管處擔憂落石砸傷工人，
    而通知其解約，惟其相關之機具均已備置妥當，為能彌補損
    失，而希望取得第三十一、四十二及第四十三標之標案，惟
    因上開標案之相關工地位置偏遠、工程復具有相當之危險性
    ，二人均擔憂投標之廠商未達三家，而有流標之可能性，另
    如二人均就各標案為投標及競價，亦有致二人未能順利取得
    各自希冀之標案之可能，遂各基於意圖影響採購結果而借用
    他人名義投標及容許他人借用其本人名義參加投標之概括犯
    意，約定就第三十一、四十二及第四十三標之標案部分，由
    己○○借用戊○○負責之「丁○○」名義投標（戊○○則容
    許己○○借用其本人名義參加投標，另己○○並以其負責與
    實際負責之「丙○○」與「東山立業行」投標，而湊足三家
    之數），就第三十二、三十三及第四十標之標案部分，則由
    戊○○借用己○○實際負責之「東山立業行」名義投標（己○○則容許戊○○借用其實際負責之「東山立業行」名義參
    加投標，另戊○○並以其負責與實際負責之「丁○○」與「
    乙○○」投標，而湊足三家之數）；至投標所需之押標金部
    分，如為己○○借用「丁○○」之名義投標時，均由己○○
    以其所有存放於合作金庫銀行大里分行 000000000號帳戶或
    第一商業銀行東勢分行 00000000000號帳戶內之資金，購買
    臺灣銀行臺中分行付款之同業存款支票（即臺支）或第一商
    業銀行東勢分行之本行支票，交予戊○○使用，如為戊○○
    借用「東山立業行」之名義投標時，則由戊○○以其華南商
    業銀行西豐原分行000000000000號帳戶內之資金，購買該分
    行之本行支票，交予己○○使用，雙方並約明：就對方欲得
    標之標案部分，於投標單上故填較高之金額，以利對方得標
    ；至「東山立業行」與「乙○○」之標單部分，則由己○○
    與戊○○分別利用或指示不知情之張依與劉政村填寫（此部
    分屬脫法行為）。嗣相關文件均齊備後，己○○與戊○○即
    於九十一年六月二十六日上午九時三十分前之某時，持各自
    之「丙○○」、「東山立業行」與「政村號」、「丁○○」
    標單，參與投標（各標案開、決標之時間、地點及投標之廠
    商詳如附表所示），致使東勢林管處之承辦公務員，誤以為
    己○○與戊○○就容許他人借用其本人名義參加投標之部分
    ，亦有投標之真意，各該標案已合於開、決標之要件，而分
    別依開標後宣布決標、優先減價後決標、優先減價及第一次
    、第二次比減價後決標等方式，宣布得標者，戊○○與己○○終因此方式，順利取得各預期之標案，並於施作完成後，
    請領得如附表所示之款項（各相互借用作為押標金之支票，
    則於開標後即行返還）。
三、九十一年六月二十六日，東勢林管處因「九十一年度造林預
    定案號」（下稱第五十標）已進入第二次比價程序，為避
    免流標，決定改採限制性招標（指不經公告程序，邀請二家
    以上廠商比價或僅邀請一家廠商議價）之方式對外招標，六
    月二十八日，東勢林管處並訂於同日下午三時三十分，在該
    處作業課進行比價程序，因時間緊迫，作業課技士白安生乃
    緊急以電話聯絡己○○，請其以「丙○○」之名義前往比價
    ，並轉知其他同業一同到場，己○○原無意承作該標案，惟
    仍因白安生之通知，依時攜「丙○○」及「東山立業行」之
    標單前往比價，另並承前概括犯意，依同一方式，向戊○○
    借得「丁○○」之名義後（戊○○則承前概括犯意，容許己○○借用其本人名義參加投標），前往東勢林管處作業課投
    標，最後並以優先減價後決標之方式得標。
四、案經法務部調查局中部地區機動工作組報告臺灣臺中地方法
    院檢察署檢察官偵查起訴，本院改由受命法官獨任行簡式審
    判程序。
    理  由
一、上開犯罪事實，業據被告戊○○、己○○坦承不諱，核與證
    人劉政村（共同被告，所涉違反政府採購法第九十二條之犯
    行部分，由本院另為免訴之判決）、白安生（原東勢林管處
    作業課技士）、廖文志（東勢林管處作業課長）、劉祥增（
    東勢林管處會計室課員）、陳良成（「嘉成林業行」之負責
    人，實際參與第四十標投標而未得標者）與林鋒銘（「天鋒
    行」之負責人，實際參與第三十二、三十三及第四十標之投
    標而未得標者）分別於接受法務部調查局中部地區機動工作
    組詢問或檢察官訊問時（證人白安生、廖文志、劉祥增部分
    ）證述之意旨相符，且戊○○與己○○二人，就關涉對方之
    犯罪事實部分，亦均已於檢察官訊問時，具結證承屬實；此
    外，復有東勢林區管理處開標／議價／決標／廢標紀錄三份
    、開標紀錄／決標紀錄四份、付款憑單四份、支出傳票三份
    、勞務結算驗收證明書一份、發票資料清單一份、合作金庫
    銀行大里分行九十四年三月四日合金大里存字第0940001566
    號函與檢送之相關傳票與取款憑條資料、臺灣銀行九十四年
    三月二十五日豐原營字第 09400015811號函與檢送之相關傳
    票與取款憑條資料、臺中商業銀行九十四年三月二十四日中
    水里字第 09405300071號函與檢送之相關支票資料、第一商
    業銀行東勢分行九十四年三月十八日一勢字第36號函與檢送
    之相關取款憑條與支票資料、華南商業銀行西豐原分行九十
    四年三月十六日華西豐存字第27號函與檢送之相關傳票與支
    票資料、東勢林管處九十一年六月二十四日簽、六月二十七
    日簽（以上均附於法務部調查局中部地區機動工作組案卷內
    ，並均為影本）、東勢林區管理處關於第五十標部分之九十
    一年度造林作業承包比價須知、招標底價單、標單、比價單
    、退還押標金申請單、押標金收入及發還明細表、履約保證
    金明細表（均為影本）及「丁○○」、「乙○○」、「丙○○」、「東山立業行」等廠商之營利事業登記基本資料查詢
    單等各一份附卷可稽（以上均附於偵查卷內），是核被告戊○○、己○○之自白均與事實相符。本件事證明確，被告戊○○、己○○之犯行均堪以認定。
二、按政府採購法就第八十七條第五項所規定之犯罪，就借用者
    與被借用者之關係言，毋寧係立於「對向犯」之關係（關於
    對向犯之說明，參最高法院八十一年度台非字第二三三號判
    決），是借用者與借用者間，並無犯意之聯絡之可言，自無
    從論以共同正犯。又政府採購法關於公平採購制度之保護，
    應以每一標案視為一行為客體，各標案之開、決標時間、地
    點縱屬相同，行為人實際「投標」之時間與投入標匭之先後
    仍屬有別，況在政府採購法第八十七條第五項之犯罪中，行
    為人之犯罪行為為「借用他人名義或證件投標」或「容許他
    人借用其本人名義或證件參加投標」，而與開、決標之時間
    、地點無涉，是於有複數以上之投標行為時，應論以連續犯
    ，而非接續犯。至在行為人既有借用他人名義或證件投標，
    復有容許他人借用其本人之名義或證件參加投標之情形時，
    其構成犯罪行為之要件既有不同，復係於不同之標案中侵害
    不同之法益，此情形應予分論併罰，而非論以連續犯。是核
    被告戊○○與己○○所為，均係犯違反政府採購法第八十七
    條第五項前段之意圖影響採購結果而借用他人名義投標罪（
    就戊○○借用「東山立業行」之名義投標及己○○借用「丁○○」之名義投標部分），及同條項後段之容許他人借用本
    人名義參加投標罪（就戊○○容許己○○借用「丁○○」之
    名義參加投標及己○○容許戊○○借用「東山立業行」之名
    義參加投標部分）。被告戊○○與己○○就上開所為之犯行
    ，各時間緊接、方法相同，又係觸犯構成要件相同之罪名，
    均應依連續犯之規定論以一罪，並依法加重其刑。至其等所
    犯連續意圖影響採購結果而借用他人名義投標罪與連續容許
    他人借用本人名義參加投標罪二罪間，則犯意各別，罪名不
    同，應予分論併罰（又被告戊○○與己○○雖有以實際負責
    之「乙○○」或「東山立業行」名義，與「丁○○」或「丙○○」共同參加投標之脫法行為，過程中並有指示或利用不
    知情之劉政村或張依填寫標單之行為，惟此部分行為與政府
    採購法第八十七條第五項之犯罪構成要件無涉，並無認定被
    告二人係以間接正犯之方式實施犯罪之必要，附此敘明）。
    爰審酌被告戊○○與己○○之行為雖足以影響採購制度之公
    平性，使政府採購法欲規範之經由公平之競價制度以確保採
    購品質之目的形同虛設，牽涉之採購案件數量與金額亦多，
    惟其等年紀均已老大，素行亦稱良好（被告戊○○並無任何
    前案紀錄，被告己○○僅於七十餘年間，有違反票據法之拘
    役刑前案紀錄；參其等之臺灣高等法院被告前案紀錄表）、
    犯後復自始坦承犯行、接受審訊之態度良好，而其等於各標
    案中，並未以任何非法方式阻止他人投標，戊○○於第三十
    二、三十三及第四十標之標案中，甚至係於「天鋒行」或「
    嘉成林業行」等廠商實際之投標競價中，仍以最低之價格得
    標，被告己○○於第五十標中，原無意投標，係經東勢林管
    處承辦人員白安生之通知始前往投標，各標案之勞務均已施
    作完成，完工之金額或有較原得標之金額高出甚多之情形，
    然勞務本身尚無弊端傳出等一切情狀，予以分別量處如主文
    所示之刑，並諭知易科罰金之折算標準及定其應執行之刑，
    以示懲儆。
據上論斷，應依刑事訴訟法第二百七十三條之一第一項、第二百
九十九條第一項前段，政府採購法第八十七條第五項前段、後段
，刑法第十一條前段、第五十六條、第五十一條第五款、第四十
一條第一項前段，罰金罰鍰提高標準條例第二條，判決如主文。
本案經檢察官甲○到庭執行職務。
中    華    民    國  九十五  年    一    月    十七  日
                臺灣臺中地方法院刑事第六庭
                        法  官  鄧  敏  雄
上正本證明與原本無異
如不服本判決，應於送達後十日內向本院提出上訴狀（須附繕本
），上訴於臺灣高等法院臺中分院。
                        書記官  黃  士  益
中    華    民    國    95    年    3     月    14    日
附錄本案論罪科刑法條全文：
政府採購法第八十七條第五項
意圖影響採購結果或獲取不當利益，而借用他人名義或證件投標
者，處三年以下有期徒刑，得併科新臺幣一百萬元以下罰金。容
許他人借用本人名義或證件參加投標者，亦同。
附表：
┌──┬───────────┬─────┬─────┬───────┬────┬──────┬──────┬──────┐
│編號│ 案              名   │開標次別與│投標廠商  │開、決標之時間│得標廠商│得 標 方 式 │得 標 金 額 │最後請款金額│
│    │                      │招標方式  │          │、地點        │        │            │ （新臺幣） │ （新臺幣） │
├──┼───────────┼─────┼─────┼───────┼────┼──────┼──────┼──────┤
│ 1. │91造林第標（打樁編柵│第一次招標│丙○○    │6. 9：30AM│丙○○  │經優先減價後│一百三十四萬│四百零四萬九│
│    │撒播栽植，面積3.00公頃│選擇性招標│丁○○    │林務局東勢林區│        │得標        │九千九百九十│千九百七十元│
│    │）                    │          │東山立業行│管理處三樓禮堂│        │            │元          │            │
│    │                      │          │          │              │        │            │            │            │
├──┼───────────┼─────┼─────┼───────┼────┼──────┼──────┼──────┤
│ 2. │91造林第標（打樁編柵│同上      │乙○○    │同上          │乙○○  │開標後得標  │一百三十一萬│二百七十五萬│
│    │撒播種植，面積2.10公頃│          │丁○○    │              │        │            │元          │一千元      │
│    │）                    │          │東山立業行│              │        │            │            │            │
│    │                      │          │天鋒行    │              │        │            │            │            │
├──┼───────────┼─────┼─────┼───────┼────┼──────┼──────┼──────┤
│ 3. │91造林第標（打樁編柵│同上      │乙○○    │同上          │乙○○  │同上        │一百三十一萬│二百三十五萬│
│    │撒播種植，面積1.80公頃│          │丁○○    │              │        │            │元          │八千元      │
│    │）                    │          │東山立業行│              │        │            │            │            │
│    │                      │          │天鋒行    │              │        │            │            │            │
├──┼───────────┼─────┼─────┼───────┼────┼──────┼──────┼──────┤
│ 4. │91造林第標（打樁編柵│同上      │乙○○    │同上          │乙○○  │同上        │一百五十九萬│一百四十七萬│
│    │撒播、栽植覆草網，面積│          │丁○○    │              │        │            │元          │三千四百五十│
│    │0.90 公頃）           │          │東山立業行│              │        │            │            │三元        │
│    │                      │          │天鋒行    │              │        │            │            │            │
│    │                      │          │嘉成林業行│              │        │            │            │            │
├──┼───────────┼─────┼─────┼───────┼────┼──────┼──────┼──────┤
│ 5. │造林作業承包第標（91│第一次招標│丙○○    │同上          │丙○○  │經優先減價、│一百一十八萬│五百八十八萬│
│    │年度復號崩塌地打樁編│公開招標  │丁○○    │              │        │第一次、第二│五千元      │九千四百五十│
│    │柵撒播復育工作面積4.97│          │東山立業行│              │        │次比減價後得│            │元          │
│    │公頃縱向排水1000公尺）│          │（東山立業│              │        │標          │            │            │
│    │                      │          │行招標文件│              │        │            │            │            │
│    │                      │          │不符規定）│              │        │            │            │            │
├──┼───────────┼─────┼─────┼───────┼────┼──────┼──────┼──────┤
│ 6. │造林作業承包第標（91│同上      │丙○○    │同上          │丙○○  │開標後得標  │一百二十萬元│一百七十六萬│
│    │年度復號崩塌地打木樁│          │丁○○    │              │        │            │            │四千元      │
│    │編柵撒播0.32公頃縱向排│          │東山立業行│              │        │            │            │            │
│    │水53公尺；復號打樁編│          │          │              │        │            │            │            │
│    │柵撒播面積共1.15公頃縱│          │          │              │        │            │            │            │
│    │向排水147公尺）       │          │          │              │        │            │            │            │
├──┼───────────┼─────┼─────┼───────┼────┼──────┼──────┼──────┤
│ 7. │九十一年度造林預定案│第二次比價│丙○○    │6. 15:30PM│丙○○  │優先減價後得│三十萬五千元│三十萬五千元│
│    │號（200林道50-57公里,2│限制性招標│丁○○    │林務局東勢林區│        │標          │            │            │
│    │20林道0-10公里,230林道│          │東山立業行│管理處作業課  │        │            │            │            │
│    │0-10公里道路刈草、落石│          │          │              │        │            │            │            │
│    │清除等工作，全長公里│          │          │              │        │            │            │            │
│    │；即第標）          │          │          │              │        │            │            │            │
├──┴───────────┴─────┴─────┴───────┴────┴──────┴──────┴──────┤
│合計：「丙○○」部分共請領一千二百零一萬八千四百二十元、「乙○○」部分共請領六百五十八萬二千四百五十三元。              │
│                                                                                                                        │
└────────────────────────────────────────────────────────────┘


司法院資訊處製作；財團法人民間司法改革基金會備份。
